臺灣臺北地方法院民事判決　　　　　　 94年度簡上字第311號
上　訴　人　甲○○
訴訟代理人　乙　○
　　　　　　丙○○
被上訴人　　九至二十一小時房屋便利商店股份有限公司
法定代理人　丁○○
上列當事人間請求給付報酬事件，上訴人對於中華民國九十四年
四月八日本院94年度店簡字第61號第一審判決提起上訴，本院於
九十四年十月三日言詞辯論終結，判決如下：
    主  文
原判決廢棄。
被上訴人在第一審之訴駁回。
第一、二審訴訟費用由被上訴人負擔。
    事實及理由
一、程序方面：按於能力、法定代理權或為訴訟所必要之允許有
    欠缺之人所為之訴訟行為，經取得能力之本人、取得法定代
    理權或允許之人、法定代理人或有允許權人之承認，溯及於
    行為時發生效力。民事訴訟法第48條定有明文。查被上訴人
    之法定代理人於原審起訴前即由薛麗真變更為丁○○，有被
    上訴人提出之營利事業登記證影本可證，茲被上訴人法定代
    理人丁○○於本院聲請更正並承認一審程序之訴訟行為，依
    前開規定，溯及起訴時發生效力，先予敘明。
二、被上訴人主張：上訴人於民國93年10月12日委託被上訴人銷
    售坐落台北縣板橋市○○段671地號所有權應有部分1/5及其
    地上建物即門牌板橋市○○街31巷12號1樓房屋所有權全部
    ，當時雙方約定如該房屋出售時，上訴人給付4％之佣金，
    被上訴人依契約找到訴外人王美蓁，其以新台幣（下同）5,
    600,000元買受，並已辦理所有權移轉登記手續，被上訴人
    已依約履行，詎上訴人事後拒絕支付佣金，爰依系爭委託銷
    售契約規定，起訴請求上訴人給付被上訴人224,000元，及
    自起訴狀繕本送達上訴人之翌日起至清償日止，按年息5％
    計算之利息。原審為被上訴人勝訴判決，並依職權為假執行
    之宣告，被上訴人於本院為駁回上訴之聲明。
三、上訴人則以下列辯詞資為抗辯：
（一）被上訴人之承辦人丁○○以不實之資訊誤導上訴人，致上
      訴人陷於錯誤而簽訂系爭契約，上訴人自得依法撤銷其意
      思表示：上訴人先前就其所有之其他房屋委託其他房屋仲
      介公司銷售之經驗，所使用者均係一般之委託銷售契約書
      ，因此當上訴人此次再行就本件房屋委託被上訴人銷售時
      ，基於對被上訴人之信賴及先前之經驗，再加上被上訴人
      之承辦人丁○○並未就「專任」之性質、系爭房屋價金、
      委託報酬等契約事項之說明有所說明，僅在一旁催促當事
      人立刻簽約，上訴人不疑有他，故認定其所簽署者，係一
      般託銷售契約，方才簽署。就上訴人而言，在認為系爭契
      約係一般之委託銷售合約，既得另行委託他人或自行出售
      ，又有被上訴人幫忙仲介，在此種錯誤之引導下，才決定
      以5,800,000元之價格委託被上訴人銷售。若上訴人了解
      一旦簽訂系爭契約後，即不得另行委託他人或自行出售，
      當事人自然不會簽下系爭契約。上訴人對於系爭委託銷售
      契約書之內容及性質有錯誤，倘上訴人知道其所同意者，
      系一專任委託銷售契約，上訴人絕不會為同意之意思表示
      ，故上訴人自得依民法第88條第1項之規定，將其意思表
      示撤銷，系爭契約當然不成立，被上訴人自不得請求居間
      之報酬。
（二）被上訴人與上訴人間就委託仲介銷售乙事，意思表示並未
      合致，系爭專任委託銷售契約並不成立：上訴人除就系爭
      契約一「專任」之委託銷售契約之事實已有誤認外，其與
      被上訴人就委託銷售之價格亦未達成合意，此觀系爭契約
      第2條甚明，該條於金額欄部份本記載為5,800,000元，後
      卻遭人更改為5,600,000元，該金額塗改之處並未經雙方
      簽名，未經雙方同意，顯見當事人雙方就委託銷售價額仍
      有爭議，又參照一般購屋經驗，買賣雙方於達成合意後，
      買方多會交付定金予賣方，作為契約成立之證明，被上訴
      人之承辦人丁○○於收受訴外人即房屋買受人王美蓁之定
      金後，曾經欲將該定金交付予上訴人，然上訴人即以雙方
      並未達成合意為由拒絕接受，顯見上訴人與被上訴人間就
      委託居間仲介房屋銷售乙事，自始至終並未達成合意，依
      民法第153條規定，系爭專任委託銷售契約並不成立，被
      上訴人據此要求上訴人給付報酬，應為無理由。
（三）被上訴人應就其已於三天前將系爭契約交由上訴人審閱之
      事實負舉證責任：被上訴人係在93年10月12日下午與訴外
      人王美蓁談妥後，當天晚上即趕到上訴人家中要求上訴人
      簽訂系爭契約，93年10月12日晚間係上訴人第一次見到系
      爭契約，被上訴人之承辦人丁○○又在旁不斷施壓催促，
      上訴人根本無法就契約進行審閱，且上訴人於系爭契約上
      簽名後，被上訴人立即將契約取走，並未如系爭契約第13
      條所載，將系爭契約一份交由上訴人留存，被上訴人倘欲
      主張上訴人享有3日之審閱期間，自應就上訴人至少已於
      簽訂之日之前三日收到系爭契約乙事提出佐證。
（四）被上訴人未給予上訴人3日契約審閱期間之行為顯已違反
      公平交易法第24條之強制規定，依民法第71條之規定，系
      爭契約應為無效。
（五）縱　鈞院認系爭契約有效，被上訴人既無法舉證上訴人於
      簽訂系爭契約前至少已享有3日之契約審閱期間，依消費
      者保護法第11條之1之規定，上訴人自得主張系爭契約第5
      條關於服務報酬之約定不構成契約之內容。
（六）倘上訴人係有意規避仲介費用，上訴人大可於委託期限屆
      滿3個月後，再自行與買受人成交，如此上訴人自可拒絕
      依系爭契約第5條之規定給付報酬與被上訴人，但上訴人
      並未如此為之，此乃因上訴人深信透過被上訴人之律師提
      供之資料與買受人成交時，成交金額雖然為5,600,000元
      ，但與被上訴人願意出賣之5,800,000元之差額，將會由
      被上訴人以減少200,000元報酬之方式獲得補貼，故才同
      意售出。
（七）聲明：(一)原判決廢棄。(二)被上訴人在第一審之訴駁回
      。
四、查被上訴人主張上訴人於93年10月12日委託被上訴人銷售坐
    落台北縣板橋市○○段671地號所有權應有部分1/5及其地上
    建物即門牌板橋市○○街31巷12號1樓房屋所有權全部，雙
    方並約定如該房屋出售時，上訴人應給付被上訴人賣價4％
    之佣金，被上訴人依契約找到訴外人王美蓁，其以5,600,00
    0元買受，並已辦理所有權移轉登記手續，被上訴人已依約
    履行等情，固據被上訴人提出專任委託銷售契約書、不動產
    申購意願書影本為證，惟上訴人除不否認有於上開契約簽名
    之事實外，則以上開辯詞置辯。故本件爭執點在於上訴人是
    否因被上訴人以不實之資訊誤導而陷於錯誤簽訂系爭契約？
    系爭契約第二條約定售屋金額原為多少？被上訴人是否已依
    系爭契約第十六條之規定提供上訴人三天之契約審閱期間？
    茲分述如下：
（一）查被上訴人所交予上訴人簽訂者確實名為「專任委託銷售
      契約書」，為兩造所不爭執，又查上訴人所辯其先前就其
      所有之其他房屋委託其他房屋仲介公司銷售經驗，均係一
      般委託銷售契約書，且上訴人並未就專任之性質說明，致
      誤知其所簽訂係一般之委託銷售契約云云，係上訴人依固
      有經驗誤判，並非被上訴人刻意誤導使上訴人相信系爭契
      約與一般委託銷售契約相同，顯然並無被上訴人以不實之
      資訊誤導上訴人之情，至被上訴人是否有充分時間說明或
      讓上訴人審閱部分，係屬被上訴人是否提供合理之審閱期
      間問題，應與是否陷於錯誤無關，併予敘明，故上訴人此
      部分辯詞尚不足採。
（二）第查觀之系爭契約第二條委託價格原填載為「伍佰伍拾萬
      元」，嗣塗改為「伍佰陸拾萬元」，惟在塗改處並無兩造
      之簽名或蓋章，則上訴人固得主張修改後之金額對其不發
      生效力，然無論如何，均與上訴人所辯兩造原約定委託價
      格為5,800,000元一節不符，從而上訴人此部分辯詞亦不
      可採。
（三）按企業經營者與消費者訂立定型化契約前，應有三十日以
　　　內之合理期間，供消費者審閱全部條款內容。違反前項規
  　　定者，其條款不構成契約之內容。但消費者得主張該條款
    　仍構成契約之內容。消費者保護法第11條之1第1、2項定
      有明文。又按定型化契約條款指企業經營者為與不特定多
      數消費者訂立同類契約之用，所提出預先擬定之契約條款
      ；定型化契約，指以企業經營者提出之定型化契約條款作
      為契約內容之全部或一而訂定之契約。查系爭契約屬定型
　    化契約，為兩造所不爭執，再查上訴人辯稱兩造簽訂之系
      爭契約並未經被上訴人給予上訴人三日之審閱期間，違反
      消費者保護法第11條之1第1項之規定，故系爭契約第5條
      關於服務報酬之約定不構成契約之內容等語。經查兩造間
      所簽訂之系爭契約第16條第1項固明文記載「委託人（即
      賣方）（按：指上訴人）簽訂本「專任委託銷售契約書」
      前，已確實攜回詳閱三天（含）以上並充分瞭解本契約之
      內容無誤」，並經上訴人簽名確認，然查上訴人簽訂系爭
      契約為93年10月12日，被上訴人與買主王美蓁所簽訂之不
      動產申購意願書之日期亦為93年10月12日，且被上訴人於
      本院言詞辯論期日中稱：「因為我們找到買主，確定要成
      交，也收受訂金，所以才會去找上訴人簽立專任委託書」
      等語（見本院卷第48頁反面），可見被上訴人係找到買主
      後，始與上訴人簽訂系爭契約，則被上訴人既然與買主與
      上訴人簽約均為同日，顯然被上訴人並未提供三日以上之
      審閱期間予上訴人，系爭契約第16條第1項經上訴人簽名
      確認部分，顯然不實，上訴人所辯，尚屬可採。則上訴人
      於委託期限屆滿後三個月內，自行與訴外人王美蓁成交之
      事實，固為兩造所不爭執，惟揆諸首開規定，上訴人主張
      系爭契約第5條第3項第5款（有下列情形之一者，甲方(即
      上訴人)應給付約定之服務報酬：(5)甲方於委託期限屆滿
      後三個月內，與乙方 (即被上訴人)所曾介紹之客戶成交
      時）關於服務報酬之約定不構成契約之內容，尚非無據。
      從而被上訴人自不得向上訴人主張以成交價格4％之報酬
      給付。
五、綜上所述，被上訴人本於專任委託銷售契約第5條第1、3項
    約定，請求上訴人給付224,000元，及自起訴狀繕本送達上
    訴人之翌日起至清償日止，按年息5％計算之利息，為無理
    由，不應准許。原審為被上訴人勝訴判決，並依職權為假執
    行之宣告，自有未洽。上訴意旨指摘原判決不當，求予廢棄
    改判，為有理由。自應由本院予以廢棄改判，如主文第2項
    所示。
六、因本案事證已臻明確，兩造其餘主張陳述及所提之證據，經
    審酌後，與本判決結果無影響，爰不一一論駁，附此敘明。
七、據上論結，本件上訴為有理由，依民事訴訟法第436條之1第
    3項、第450條、第78條，判決如主文。
中　　華　　民　　國　　94　　年　　10　　月　　17　　日
                  　　民事第二庭審判長法　官  鄭純惠
                  　                  法　官　吳淑惠
                                      法　官  黃雯惠
以上正本係照原本作成。
本判決不得上訴。
中　　華　　民　　國　　94　　年　　10　　月　　17　　日
                       　　　　　　　　書記官　林玗倩
